【裁判字號】    90,台上,4063
【裁判日期】    900705
【裁判案由】    貪污
【裁判全文】
最高法院刑事判決                                九十年度台上字第四○六三號
    上  訴  人  丙○○
                甲○○
                乙○○
    右二人共同
    選任辯護人  蔡敬文律師
                俞兆年律師
右上訴人等因貪污案件，不服台灣高等法院台南分院中華民國八十九年八月二十一日
第二審判決 (八十八年度上訴字第五七六號，起訴案號：台灣台南地方法院檢察署八
十六年度偵字第一三二七五號 )，提起上訴，本院判決如左：
    主  文
原判決關於丙○○部分及乙○○、甲○○圖利部分撤銷，發回台灣高等法院台南分院
。
    理  由
本件原判決認定上訴人丙○○係台灣省立新營醫院（下稱新營醫院）外科主任，為依
據法令從事公務之人員；上訴人甲○○係國強藥品股份有限公司（下稱國強公司）負
責人，上訴人乙○○係甲○○之父，原為國強公司負責人，於民國八十三年間將公司
負責人改登記為甲○○，日常則仍參與國強公司業務經營。乙○○、甲○○父子二人
明知國強公司生產之「ＥＸＴＲＡＣＴＵ－九九」（下稱Ｕ－九九）係食品，自八十
四年十一月起，在國強公司製造、包裝後，對外宣稱具治癌功效，初以口服方式對外
銷售，嗣改教導購買者以「肛門灌注方式」從事治癌。八十六年二月間甲○○透過楊
復輝介紹結識丙○○，藉於同年三月三日至同年月十八日與丙○○同至中國大陸旅遊
機會，遊說丙○○配合國強公司在新營醫院使用Ｕ－九九治療癌症末期病患，以共謀
不法利益。返台後，丙○○於同年四月間以口頭向代理院長蔡岳甫報告，稱伊將收癌
症末期病患以病患自備藥品之方式住院治療，並獲得蔡岳甫口頭首肯。同年五月間甲
○○偕同丙○○至越南旅遊期間，二人謀議共同在新營醫院使用Ｕ－九九為癌症末期
病患治療，由國強公司提供Ｕ－九九，利用新營醫院之人員設備，採每一療程五天向
病患收費新台幣（下同）九萬元之方式安排癌症末期病患住院接受Ｕ－九九治療。謀
議既定，同年六月十三日乙○○、甲○○首先透過丙○○安排癌症末期病患紀淑鉤住
進新營醫院外科病房住院，由丙○○主治，並以自備藥品名義，由國強公司提供Ｕ－
九九，寄存在新營醫院外科病房護理站之冰箱內備用，同日下午外科病房值班護士依
照丙○○之處方，以生理食鹽水添加Ｕ－九九，循靜脈點滴為紀淑鉤注射，注射後，
病人產生畏寒抖現象，經護士報告，丙○○以抗過敏藥為病人緩解。由於病患經注射
Ｕ－九九後有異常之生理反應，外科病房護士惟恐發生意外，乃以Ｕ－九九未標示行
政院衛生署許可字號，且非該院藥局藥品等為由，拒絕再遵醫囑為病人施打Ｕ－九九
。事為蔡岳甫得悉後，於同年六月中旬某日約見丙○○及外科病房護理長翁慧妙，指
示丙○○不要在病歷上登載使用Ｕ－九九之名稱，並指示翁慧妙轉告護理人員不要接
觸Ｕ－九九，以平息護理人員之不滿情緒，之後患者病歷上便不再記載Ｕ－九九字樣
。繼透過前揭治療模式，乙○○、甲○○於同年六月十三日至七月二十六日間，陸續
安排紀淑鉤、朱士琳、邱廖阿素、蔡山榮、吳灰壁、高陳金江等六名癌症末期病患住
進新營醫院外科病房，接受丙○○以Ｕ－九九治癌，再由國強公司乙○○、甲○○按
各人實作療程，而分別收取邱廖阿素十八萬元、朱士琳七萬元、蔡山榮二十七萬元、
吳灰壁十八萬元、高陳金江九萬元（其中紀淑鉤係首位試驗注射治療，未再收費），
先後共計獲取不法利益七十九萬元。甲○○遵從乙○○指示將上開不法所得平分為二
等份，國強公司分得一份三十九萬五千元，另一份三十九萬五千元則分給丙○○作為
佣金，而前揭佣金由甲○○扣除其預先代墊購買食水、過濾頭及冰櫃之花費合計四
萬八千五百零五元後，餘款開立付款人台灣區中小企業銀行安平分行，面額三十四萬
六千四百九十五元，發票人為國強藥品股份有限公司甲○○之支票一紙，於同年八月
中旬交給丙○○，丙○○再將該支票交給其妻謝李翠芬背書後，透過台灣銀行新營分
行託收，存入台灣銀行新營分行不知情之謝李翠芬帳戶等情。因而撤銷第一審關於論
處丙○○對於違背職務之行為，收受賄賂罪刑；論處乙○○、甲○○共同對於依據法
令從事公務之人員，關於違背職務之行為，交付賄賂罪刑部分之判決，改判論處丙○
○、乙○○、甲○○共同連續依據法令從事公務之人員，對於主管之事務直接圖私人
不法之利益罪刑，固非無見。
惟查：(一)、有罪判決書所記載之犯罪事實，為論罪科刑適用法律之基礎，故凡與適用
法令有關之重要事項，必須詳加認定，明確記載，然後於理由內敘明認定犯罪事實所
憑之證據及認定之理由，始足為適用法令之依據。若事實未有記載，而理由加以說明
，為理由失其依據。如事實有記載，理由未予說明，則為理由不備，按諸刑事訴訟法
第三百七十九條第十四款規定，其判決當然為違背法令。又共同正犯之成立，以有犯
意之聯絡與行為之分擔為要件，此等要件自應於判決書事實欄內為明確之認定記載，
並於判決理由內敘明其憑以認定之依據及理由，始為適法。原判決事實欄僅認定記載
丙○○與甲○○二人謀議共同在新營醫院使用Ｕ－九九為癌症末期病患治療，由國強
公司提供Ｕ－九九，利用新營醫院之人員設備，採每一療程五天向病患收費九萬元之
方式安排癌症末期病患住院接受Ｕ－九九治療云云。對於乙○○有無參與謀議或如何
與該二人為犯意聯絡，則未為明確之認定記載，自不足據以適用法律，論乙○○為共
同正犯，令其就丙○○、甲○○之行為，負共同正犯全部責任之依據，已有可議；原
判決卻於理由壹之二謂乙○○雖不具公務員身分，然與丙○○就圖利之犯行，有犯意
聯絡及行為分擔，亦為圖利罪之共同正犯云云，該部分理由之說明亦失依據。又原判
決事實欄對於上訴人等是否基於概括之犯意，如何反覆為數次圖利之行為，未為明確
之認定記載，亦不足為適用法律，論以連續犯之依據。(二)、審理事實之法院對於被告
有利及不利之證據，應一律注意，詳為調查，綜合全案證據資料，本於經驗法則以定
其取捨，並將取捨證據及得心證之理由於判決內詳為說明。故證據雖已調查，如尚有
其他部分並未調查，仍難遽為被告有利或不利之認定；如有應調查之證據未予調查，
率行判決，其判決當然為違背法令。而連續犯實質上本屬數罪，僅因法律之規定以一
罪論，即所謂裁判上一罪，係以行為人基於概括之犯意，反覆為數行為，而數次觸犯
同一罪名，始能成立，而以一罪論，與出於單一犯意，以數舉動構成一犯罪行為，成
立單純一罪之接續犯不同。原判決謂乙○○、甲○○於八十六年六月十三日至同年七
月二十六日間，陸續安排紀淑鉤、朱士琳、邱廖阿素、蔡山榮、吳灰壁、高陳金江等
六名癌症末期病患住進新營醫院外科病房，接受丙○○以Ｕ－九九治癌，再按各人實
作療程，分別收取費用圖利。如果無訛，則上訴人等安排前述病患住院醫療圖利，究
竟係出於單一犯意而為或基於概括犯意反覆為之，因與上訴人前開行為究係單純一罪
之接續犯或為裁判上一罪之連續犯之認定至有關係，即待釐清。原審未予究明，遽依
連續犯論擬，尚嫌速斷。(三)、貪污治罪條例第六條第一項第四款之圖利罪，係有關公
務員職務上圖利之概括規定，必其圖利行為不合於其他條文特別規定者，始有該條款
之適用，若其圖利行為，合於其他條文之特別規定，即應依該特定條文論擬，不得適
用圖利法條。原判決既認定甲○○等售予癌症末期病患，用以治療癌症使用之Ｕ－九
九係鯊魚軟骨抽出之食品，並非藥品，如果無訛，則其等安排癌症末期病患住院治療
，以五日為一個療程九萬元之高價，出售該食品予病患當治療癌症之藥品使用，有無
利用丙○○係醫師為病患醫病之職務機會，使病患陷於錯誤，誤認該食品係治療癌症
之藥品，而出高價購買當醫治癌症之藥品使用，尚未明瞭。若然，能否謂上訴人等之
行為非該當貪污治罪條例第五條第一項第二款之利用職務上之機會，詐取財物罪，而
僅成立圖利罪？即待釐清，原審未詳加調查剖析明白，遽論以圖利罪，其審理猶有未
盡。(四)、犯貪污治罪條例第四條至第六條之罪者，其所得財物應予追繳，並依其情節
分別沒收或發還被害人，如全部或一部無法追繳時，應追徵其價額，或以其財產抵償
之，該條例第十條第一項、第二項定有明文。依該規定共犯貪污所得財物，係採連帶
追繳主義，且如有被害人者應發還被害人，其無被害人時始得沒收。上訴人等以上開
食品當藥品出售予癌症末期病患使用，究竟高價購買者是否為本件犯罪之被害人？攸
關犯罪所得究竟應予沒收或發還被害人之認定，自有究明之必要，原判決未予釐清敘
明，即為追繳沒收之諭知，且僅對上訴人等三人，諭知共同追繳貪污所得之款，而漏
未為連帶追繳及無法追繳時，以財產抵償之諭知，揆諸前開說明，即非適法。上訴人
等上訴意旨指摘原判決關於此部分不當，尚非全無理由，應認有撤銷發回更審之原因
。原判決關於丙○○不另諭知無罪部分，基於審判不可分原則，併予發回。
據上論結，應依刑事訴訟法第三百九十七條、第四百零一條，判決如主文。
中      華      民      國     九十     年      七      月      五      日
                              最高法院刑事第四庭
                                  審判長法官  董  明  霈
                                        法官  丁  錦  清
                                        法官  林  茂  雄
                                        法官  王  居  財
                                        法官  張  祺  祥
      右正本證明與原本無異
                                              書  記  官
中      華      民      國     九十     年      七      月      十      日


司法院資訊處製作；財團法人民間司法改革基金會備份。
